【裁判字號】    97,消債更,1054
【裁判日期】    971231
【裁判案由】    更生事件
【裁判全文】
臺灣臺北地方法院民事裁定          97年度消債更字第1054號
聲  請  人
即  債務人  甲○○
上列當事人因消費者債務清理事件聲請更生，本院裁定如下：
    主  文
聲請駁回。
聲請費用由聲請人負擔。
    理  由
一、按聲請更生或清算不合程式或不備其他要件者，法院應以裁
    定駁回之，但其情形可以補正者，法院應定期間先命補正，
    消費者債務清理條例（下稱消債條例）第8條定有明文。次
    按債務人與金融機構協商成立者，不得聲請更生或清算，但
    因不可歸責於己之事由，致履行顯有重大困難者，不在此限
    ；本條例施行前，債務人依金融主管機關協調成立之中華民
    國銀行公會會員辦理消費金融案件無擔保債務協商機制與金
    融機構成立之協商，準用前項之規定，消債條例第151條第5
    項、第6項分別定有明文。故債務清償方案成立後，應由債
    務人按其條件履行，應於其後發生情事變更，在清償期間收
    入或收益不如預期，致該方案履行困難甚或履行不能，因不
    可歸責於己，始能依消債條例第151條第5項但書規定聲請更
    生或清算。此乃因債務清償方案係經當事人行使程序選擇權
    所為之債務清理契約，債務人自應受該協議所拘束，債務人
    不得任意毀棄已成立之協商，濫用更生或清算之裁判上債務
    清理程序。又按債務人不能清償債務或有不能清償之虞者，
    得依本條例所定更生或清算程序，清理其債務，消債條例第
    3條定有明文。消債條例更生、清算制度之立法目的，係為
    使不幸陷入經濟困境之債務人得以清理債務、重建生活，並
    在清理過程中保有符合人性尊嚴之最低基本生活，但非維持
    債務人過去慣常生活，是於評估債務人是否有不能清償債務
    或有不能清償之虞時，應非由債務人任意主張其基本生活費
    用之數額，而是債務人應在維持基本生活之情況下，於能力
    範圍內盡力清償債務。
二、本件聲請意旨略以：聲請人於消費者債務清理條例施行前，
    曾於95年5 月23日依照中華民國銀行公會會員辦理消費金融
    案件無擔保債務協商機制與最大債權銀行安泰商業銀行股份
    有限公司（下稱安泰銀行）就協商時確定之債務總金額新臺
    幣4,350,266 元協商債務清償方案，約定自同年6 月起，分
    120 期，利率2 ％，按月償還40,028元，聲請人依約繳納至
    96年12月間。惟聲請人與最大債權銀行達成協商時之平均收
    入約為30,000元，但嗣後於96年7 月起薪水降為25,000元，
    扣除每月生活開銷、聲請人母親及子女之扶養費用後，已無
    法繼續履行原協商還款條件，不得已毀諾，其顯因非可歸責
    於己之事由，致履行有重大困難，且其無擔保或無優先權之
    債務總額未逾1200萬元，復未經法院裁定開始清算程序或宣
    告破產，爰依法聲請更生云云。
三、經查：
  (一)本件聲請人於本條例施行前之95年5 月23日，業就其積欠各
    金融機構之信用卡及信用貸款債務，利用金融主管機關協調
    成立之中華民國銀行公會會員辦理消費金融案件無擔保債務
    協商機制，與最大債權銀行安泰銀行成立協商，約定自95年
    6 月起，分120 期，利率2 ％，以每月40,028元依各債權銀
    行債權金額比例清償債務，聲請人於協商成立後依約還款至
    96年11月，嗣後於96年12月間毀諾，有協議書、聲請人之存
    款簿、最大債權銀行回函各乙份在卷可稽（見本院卷第39頁
    、第83至85頁及第110 頁）。
  (二)次查，聲請人自陳其於協商成立時之薪資為每月3 萬元，嗣
    於96年7 月1 日起降為25,000元乙情，業據提出佳倫公司減
    薪證明書及離職證明書各1 份在卷為憑，固堪信為真實，然
    觀之聲請人於95年間協商成立時之每月薪資即較每月還款金
    額為低，聲請人竟仍同意協商條件，堪認聲請人協商時已充
    分考量其自身狀況及償債能力，佐以聲請人於協商成立後已
    持續繳款18期，顯可合理推論其除個人薪資外，應尚有其他
    收入來源甚明。況聲請人現名下仍有價值336,500 元之投資
    4 筆，此有全國財產稅總歸戶財產查詢清單1 紙在卷可稽（
    見本院卷第57頁），聲請人迄未處分上開資產用以清償債務
    ，即任意選擇毀諾，顯難認有何不可歸責於己之事由，致其
    履行原債務清償方案有重大困難，是其聲請更生與消債條例
    第151 條第5 項、第6 項之規定，尚有未合。
  (三)再者，聲請人復主張其與配偶每月就水電費、電話費、長女
    教育費、房租、母親安養院費用、伙食費、次子保母費分別
    支出1, 500元、300 元、5,000 元、13,000元、7,750 元、
    8,000 元、1 0,000 元，合計支出45,550元，並提出水電費
    、房屋租賃契約書、安養院收據等件為證。然核本院前以97
    年11月11日97年度消債更字第1054號裁定命聲請人補正關於
    乙○○○其他法定扶養義務人之所得資料、財產歸屬清單、
    收入證明及分擔扶養費用之協議等文件，迄今仍未見聲請人
    補正，則乙○○○之扶養義務人數為何、聲請人與其他法定
    義務人間是否確存在分擔協議，協議內容是否如其所述，已
    非無疑。況乙○○○每月尚領有政府發放殘障津貼4,000 元
    ，若以其每月支出養護費用31,000元計，扣除前開4,000 元
    ，則以4 人平均分擔計，養護費用亦僅6,750 元，足見聲請
    人主張每月支出扶養費用7,750 元，已有未當。再矧之聲請
    人之配偶江梅玉於95、96年度之年度收入總額分別為662,00
    0 元、710,063 元（含薪資及營利所得），有95年、96年度
    綜合所得稅各類所得資料清單在卷可參（見本院卷第65頁及
    第66頁），其每月平均所得各為55,167元（收入總額662,00
    0 ÷12=55, 166. 6 ，小數點以下四捨五入，下同）及59,1
    72元（收入總額71 0,06 3 ÷12=59,171.9） ，加計聲請人
    95年度、96年度減薪前及減薪後每月平均收入30,000元、30
    ,000 元 、25,000元後，聲請人95年度、96年度7 月減薪前
    、96年度減薪後全戶每月可支配所得分別為85,167元、89,
    172 元、84,172元，縱扣除聲請人所主張之全戶每月必要支
    出45,550元後，其每月尚餘39,617元、43,622元、38,622元
    可供運用，故縱聲請人薪資收入略為減低，應仍可勉強支付
    上開協商還款金額。況債務人既有固定收入之履行能力，縱
    有履行不便，本得經由個別債權銀行協商程序以求適當履債
    ，斷無任由聲請人任意選擇毀諾聲請更生之理。
四、綜上所述，本件聲請人既與金融機構成立協商，且其收入應
    仍能依協商內容而為履行，又未能釋明因何不可歸責於己之
    事由導致履行協商內容顯有重大困難，其聲請更生，顯與前
    開規定不符，聲請更生要件不備，且又無從補正，揆諸前開
    說明，應駁回其更生之聲請，爰裁定如主文。
中    華    民    國    97    年    12    月    31    日
              民事第五庭    法  官  吳佳薇
以上正本係照原本作成。
如對本裁定抗告，須於裁定送達後十日之不變期間內，向本院提
出抗告狀。
中    華    民    國    97    年    12    月    31    日
                            書記官  許博為


司法院資訊處製作；財團法人民間司法改革基金會備份。
